【裁判字號】    99,台上,7680
【裁判日期】    991209
【裁判案由】    違反公職人員選舉罷免法
【裁判全文】
最高法院刑事判決            九十九年度台上字第七六八０號
上  訴  人  黃瑞森
選任辯護人  吳順龍律師
上列上訴人因違反公職人員選舉罷免法案件，不服台灣高等法院
花蓮分院中華民國九十九年八月十八日第二審更審判決（九十九
年度選上更(一)字第三號，起訴案號：台灣花蓮地方法院檢察署九
十七年度選偵字第一四、一八、二二、二四號），提起上訴，本
院判決如下：
    主  文
原判決撤銷，發回台灣高等法院花蓮分院。
    理  由
本件原判決維持第一審論處上訴人黃瑞森共同對於有投票權之人
，交付賄賂，而約其投票權為一定之行使罪刑之判決，駁回其在
第二審之上訴，固非無見。
惟查：（一）公職人員選舉罷免法第九十條之一第一項對於有投
票權人行賄之罪，係以對於有投票權之人行求、期約或交付賄賂
，而約其為投票權為一定之行使為構成要件，此項構成犯罪要件
之事實，不但於判決書事實欄應詳加記載，理由欄亦應將認定此
項犯罪事實所憑之證據及其認定之理由，詳為敘述，始足為適用
法律及判斷其適用法律是否適當之根據。原判決認定：上訴人係
民國九十七年一月十二日舉行之第七屆山地原住民立法委員候選
人林春德（經原審判處有期徒刑四年六月，上訴本院中）國會辦
公室助理兼立法委員競選總部執行長，與林榮輝（業經判處罪刑
確定）、林春德，為使林春德能順利當選，竟共同基於對有投票
權人交付賄賂，約定投票權為一定行使之犯意聯絡，由林春德交
付新台幣（下同）一百萬元及四十五萬元予上訴人轉交林榮輝，
再由林榮輝及簡智隆，分送或轉交予花蓮縣萬榮鄉之鍾玉梅及黃
呈光夫婦、洪金耀、許進興、王金華、顏樹雄、瑟令阿比斯及杜
門瓦利斯夫婦、朝秋開、王明珠，以及潘榮明、姜吉昌、黃惠敏
，顏惠英等人，分別以每人一千元或菸酒等，分別向原判決附表
一至四、六、八至十四（下稱原判決附表，原判決未列附表五、
七）所列之選民賄選，約定票投林春德之一定行使等情，而論上
訴人共同賄選罪刑。惟原判決就其附表所列之收賄者，均係為有
投票權人，以及林春德係九十七年一月十七日舉行之第七屆山地
原住民立法委員候選人等各節，均未詳述其所憑之證據暨認定之
理由，自有判決理由不備之違法。（二）刑法關於正犯之成立，
係以行為人主觀之犯意及客觀之犯行為標準，凡以自己共同犯罪
之意思而參與，無論其所參與者是否犯罪構成要件之行為，皆為
正犯。且共同正犯之意思聯絡，並不以數人間均具有直接犯意聯
絡為限，即有間接之聯絡者，亦包括在內。原判決認定：上訴人
為使林春德當選，而與林春德、林榮輝，基於共同賄選之犯意聯
絡，由上訴人將林春德交付之賄款共一百四十五萬元，轉交林榮
輝，由林榮輝及其助理簡智隆二人，依選民人數計算，直接或間
接，撥付不等之金額，分別交予鍾玉梅及黃呈光夫婦、洪金耀、
許進興、王金華、顏樹雄、瑟令阿比斯及杜門瓦利斯夫婦、潘榮
明、朝秋開、王明珠、沈文平、黃蓮玉、林福枝、徐富生，溫志
盛、梁燕花、周雪娥、朱月杏、李月美、林金花、林玉花、胡秀
惠、古金榮、朱金榮、林玉花、蔡玉春等人，由鍾玉梅等依每一
選民一千元，逐一發放予如原判決上開附表所列之選民等情。如
果均屬無訛，則與上訴人共同犯賄選罪之人，是否僅林春德、林
榮輝二人，即非無疑問（簡智隆及鍾玉梅等多人，因與上訴人及
林榮輝共同犯本件賄選罪，經判刑確定），乃原審未予詳查認定
，不無可議。（三）刑法於民國九十四年二月二日修正公布（九
十五年七月一日施行）刪除連續犯規定之同時，對於合乎接續犯
或包括的一罪之情形，為避免刑罰之過度評價，已於立法理由說
明委由實務以補充解釋之方式，發展接續犯之概念，以限縮數罪
併罰之範圍。而多次投票行賄行為，在刑法刪除連續犯規定之前
，通說係論以連續犯。鑑於公職人員選舉，其前、後屆及不同公
職之間，均相區隔，選舉區亦已特定，以候選人實行賄選為例，
通常係以該次選舉當選為目的。是於刪除連續犯規定後，苟行為
人主觀上基於單一之犯意，以數個舉動接續進行，而侵害同一法
益，在時間、空間上有密切關係，依一般社會健全觀念，難以強
行分開，在刑法評價上，以視為數個舉動之接續實行，合為包括
之一行為予以評價，較為合理，於此情形，即得依接續犯論以包
括之一罪。否則，如係分別起意，則仍依數罪併合處罰，方符立
法本旨（本院九十九年度第五次刑事庭會議決議意旨參照）。原
判決既認定上訴人與林春德、林榮輝，係依九十六年十一月十日
參加花蓮縣萬榮鄉祖靈祭時，由林榮輝提供之估算資料而謀議以
每人一千元，總計一百萬元行賄選民，並由上訴人於同年十二月
二十七日交付一百萬元予林榮輝發放賄選，惟嗣於九十七年一月
五日，林春德又依林榮輝之要求，再由上訴人出面交付四十五萬
元予林榮輝行賄選民，且依原判決附表之記載，倘均屬無誤，渠
等共同行賄之日期、對象均不相同，地點復異，能否認上訴人係
基於單一之犯意，殊堪研酌，且渠等多次賄選之行為，是否合於
在時間、空間上有密切關係，依一般社會健全觀念，難以強行分
開，而以包括一罪予以評價為合理，亦有疑問。乃原判決僅以上
訴人與林榮輝第一次商討得票數時，林榮輝告知可能超過一千票
，上訴人表示回去商討等情，認上訴人屬單一犯意，復就上訴人
之複次賄選行為，是否在時間、空間上之密切關係，及社會健全
觀念，難以強行分開，全未詳酌審度，逕以接續犯，論以一罪，
其理由之說明及法律之適用，均有違誤。以上或係上訴意旨所指
摘，或為本院得依職權調查之事項，應認原判決仍有撤銷發回之
原因。
據上論結，應依刑事訴訟法第三百九十七條、第四百零一條，判
決如主文。
中    華    民    國  九十九  年   十二   月    九    日
                      最高法院刑事第十三庭
                          審判長法官  陳  世  淙  
                                法官  陳  東  誥  
                                法官  陳  世  雄  
                                法官  何  菁  莪  
                                法官  張  春  福  
本件正本證明與原本無異
                                      書  記  官  
中    華    民    國  九十九  年   十二   月   十三   日
                                                      Ｑ

司法院資訊處製作；財團法人民間司法改革基金會備份。
